【裁判字號】    97,訴,858
【裁判日期】    970729
【裁判案由】    行使偽造貨幣
【裁判全文】
臺灣臺北地方法院刑事判決               97年度訴字第858號
公  訴  人  臺灣臺北地方法院檢察署檢察官
被      告  丁○○
                    （現於臺灣新店戒治所強制戒治中）
指定辯護人  本院公設辯護人  甲○○
上列被告因行使偽造貨幣案件，經檢察官提起公訴（九十七年度
偵緝字第六一三號），本院判決如下：
    主  文
丁○○行使偽造之通用紙幣，處有期徒刑年陸月；如附表編號
一至十所示偽造之新臺幣面額壹仟元紙幣拾張均沒收。
    事  實
一、丁○○明於某不詳時間、地點，明知如附表編號一至十所示
    新臺幣（下同）面額一千元紙幣三十張，均以彩色噴墨方式
    仿印，無凹版印紋凸起效果，紙張非鈔卷紙，係屬偽造，竟
    意圖供行使之用而予以收集。嗣於民國九十五年四月十九日
    中午時許，前往丙○○（起訴書誤載為程忠偉）雲林縣北港
    鎮○○路四十七號二樓住處聊天飲酒，乙○○（業經臺灣雲
    林地方法院檢察署檢察官以九十七年度偵字第一三七四號為
    不起訴處分確定）稍後亦前往該處聚會聊天，適張慶森（業
    經臺灣彰化地方法院檢察署檢察官以九十五年度偵字第七三
    五六號為不起訴處分確定）之友人林惠洳因涉嫌毒品危害防
    制條例案件，於九十五年四月十九日經臺灣彰化地方法院檢
    察署檢察官諭知以一萬元交保，張慶森撥打電話請求乙○○
    幫忙籌措林惠洳之保證金，乙○○表示自己無錢可借，但願
    意幫忙向他人調現，丁○○隨即表示如可於翌日還款，伊願
    意出借三萬元，隨即從皮包中取出如附表編號一至十所示面
    額一千元紙幣三十張交予不知情之乙○○，透過乙○○持前
    往西螺大橋橋頭出借予不知情之張慶森而行使之，張慶森隨
    即前往臺灣彰化地方法院檢察署，將如附表編號一至九所示
    面額一千元紙幣十張交付予法警室承辦人員，為林惠洳辦理
    交保手續，復於同日持如附表編號十所示面額一千元紙幣二
    十張前往不詳店名之商家購物，經店家察覺係偽鈔，即於翌
    （二十）日將該二十張紙幣歸還予乙○○。嗣臺灣彰化地方
    法院檢察署藏股書記官於九十五年四月二十日將張慶森所交
    付一萬元保證金繳交至國庫時，經駐署人員陳淑芬檢驗察覺
    該十張千元紙幣均係偽幣，始循線查知上情。
二、案經臺灣雲林地方法院檢察署檢察官自動檢舉簽分後呈請臺
    灣高等法院檢察署令轉臺灣臺北地方法院檢察署檢察官偵查
    起訴。
    理  由
壹、程序部分：
    按被告以外之人於審判外之言詞或書面陳述，除法律有規定
    者外，不得作為證據，刑事訴訟法第一百五十九條第一項定
    有明文；復按被告以外之人於偵查中向檢察官所為之陳述，
    除顯有不可信之情況者外，得為證據，同法第一百五十九條
    之一第二項亦有規定；另按被告以外之人於審判外之陳述，
    雖不符前四條之規定，而經當事人於審判程序同意作為證據
    ，法院審酌該言詞陳述或書面陳述作成時之情況，認為適當
    者，亦得為證據；當事人、代理人或辯護人於法院調查證據
    時，知有第一百五十九條第一項不得為證據之情形，而未於
    言詞辯論終結前聲明異議者，視為有前項之同意；同法第一
    百五十九條之五規定甚明。本案所據以認定被告丁○○犯罪
    事實之證據，其中部分屬傳聞證據，除證人張慶森、丙○○
    、乙○○於偵查中向檢察官所為之陳述，業經具結且無顯不
    可信之情形存在，依刑事訴訟法第一百五十九條之一第二項
    規定，自具備證據能力外；其餘之傳聞證據，因公訴人、被
    告及其指定辯護人於本院言詞辯論終結前均未對其證據能力
    聲明異議，本院認該等傳聞證據作成之情況亦無不當之情形
    ，依刑事訴訟法第一百五十九條之五規定，該等傳聞證據均
    具備證據能力，合先敘明。
貳、實體部分：
一、訊據被告丁○○矢口否認有何行使偽造面額一千元紙幣犯行
    ，辯稱：伊並不認識乙○○、張慶森，從未委請乙○○將表
    編號一至十所示偽造之面額一千元紙幣三十張出借予張慶森
    ，張慶森持偽造紙幣幫林惠洳辦理交保這件事，跟伊一點關
    係都沒有，丙○○曾在九十五年二月農曆過年期間，以其所
    有之機車為擔保向伊借貸一萬元，迄今仍未還款，卻多次要
    求伊先歸還機車，伊嚴詞拒絕後，丙○○竟偷跑到伊北港住
    處企圖騎走該輛擔保機車，遭伊當場逮獲，丙○○係因上揭
    金錢糾紛而故意誣陷伊，另證人乙○○所述借款過程、地點
    與丙○○證述內容有諸多不符之處，自不得僅憑渠等之證詞
    即據以推認伊有為上揭犯行云云。經查：
  (一)林惠洳因涉嫌毒品危害防制條例案件，於九十五年四月十九
    日經臺灣彰化地方法院檢察署檢察官諭知以一萬元交保，乙○○將如附表編號一至十所示面額一千元紙幣三十張轉交予
    張慶森，張慶森隨即於同日前往臺灣彰化地方法院檢察署，
    將如附表編號一至九所示面額一千元紙幣十張交付予法警室
    承辦人員，為林惠洳辦理交保手續，復持如附表編號十所示
    面額一千元紙幣二十張前往不詳店名之商家購物，經店家察
    覺係偽鈔，即於翌日全數歸還予乙○○等情，業據證人張慶
    森、林惠洳於偵查中結證屬實（張慶森部分見彰檢九十五年
    度他字第九七○號卷第五四至五六頁、彰檢九十五年度偵字
    第八○五三號卷第十一至十三頁，林惠洳部分見彰檢九十五
    年度偵字第八○五三號卷第十一至十三頁），經核與證人乙○○於本院審理中證述內容相符（見本院卷第三一至三三頁
     ），並有彰化地檢署法警室職務報告書（見彰檢九十五年
    度他字第九七○號卷第十一至十三頁）、臺灣彰化地方法院
    檢察署收受刑事保證金通知（見彰檢九十五年度他字第九七
    ○號卷第十四頁）及如附表編號一至九所示面額一千元紙幣
    十張扣案足憑，堪以採信；而扣案之如附表編號一至九所示
    面額一千元紙幣十張，經送中央印製廠鑑定，均以彩色噴墨
    方式仿印，無凹版印紋突起效果，紙張非鈔券紙，水印及安
    全線以灰色墨在紙張背面仿製，安全線另以抽離自真鈔一百
    元券之折光變色安全線將其切割後再黏貼仿鈔券正面五段裸
    露部分，左下角面額數字以燙印箔膜仿折光變色油墨，部分
    偽鈔以螢光墨仿紙張螢光纖維絲，認均屬偽造等情，亦有中
    央印製廠九十五年六月十六日中印發字第○九五○○○二八
    四四號函附卷可憑（見彰檢九十五年度他字第九七○號卷第
    五一頁）。
  (二)被告雖否認如附表編號一至十所示面額一千元紙幣三十張係
    由伊委託乙○○出借予張慶森云云，惟查：
    1.被告曾於九十五年四月十九日中午時許，前往丙○○雲林
      縣北港鎮○○路四十七號二樓住處與丙○○聊天飲酒，乙○○稍後亦到該處聊天，張慶森嗣後撥打電話予乙○○請
      求幫忙籌措林惠洳之保證金，乙○○表示自己無錢可借，
      但願意幫張慶森向他人調現，被告隨即表示如可於翌日還
      款，願意出借三萬元予張慶森，並從皮包中取出如附表編
      號一至十所示面額一千元紙幣三十張交予乙○○，由乙○○持前往西螺大橋橋頭代為出借予張慶森，張慶森隨即前
      往臺灣彰化地方法院檢察署，將如附表編號一至九所示面
      額一千元紙幣十張交付予法警室承辦人員，為林惠洳辦理
      交保手續，復於同日持如附表編號十所示面額一千元紙幣
      二十張前往不詳店名之商家購物，經店家察覺係偽鈔，於
      翌日即全數歸還予乙○○等情，業據證人乙○○於本院審
      理中結證屬實（見本院卷第三一至三三頁），經核與證人
      張慶森於偵查中證稱伊於九十五年四月十九日為幫友人林
      惠洳籌措交保金，撥打電話請求乙○○幫忙調現，乙○○
      隨後在西螺大橋附近將如附表編號一至十所示面額一千元
      紙幣三十張交付予伊，伊將附表編號一至九所示面額一千
      元紙幣十張交付予臺灣彰化地方法院檢察署法警室為林惠
      洳，並持如附表編號十所示面額一千元紙幣二十張前往購
      物，經店家察覺係偽鈔，於翌日即全數歸還予乙○○，伊
      向乙○○反應該二十張紙鈔均係偽鈔，乙○○立即向伊道
      歉，表示並不知情，如果知道是偽鈔的話，就不會拿給伊
      等情相符（見彰檢九十五年度偵字第八○五三號卷第十一
      、十二頁），復據證人丙○○於本院審理中結證稱被告於
      九十五年四月十九日前往伊住處喝酒聊天，未久乙○○亦
      過來一起聊天，之後有人打電話請乙○○幫忙調現，乙○○表示自己身上沒多餘現金，但願意幫忙問朋友，被告隨
      即表示願意出借，並從包包取出三萬元交付予乙○○等情
      明確（見本院卷第六一至六三頁）。證人乙○○與被告並
      無恩怨，業據被告於本院審理中陳述明確，其證詞復受刑
      事具結刑責之擔保，應無故意設詞構陷被告之必要，且上
      揭三十張偽造千元紙幣苟非被告委請乙○○轉借予張慶森
      ，何以證人乙○○上開證述內容經核與證人張慶森、丙○○證述內容大致相符？另證人乙○○雖於九十五年九月二
      十五日檢察官偵查中指稱張慶森辦理交保之一萬元現金係
      向伊調借的，該筆一萬元係從西螺農場收回之菜錢，至於
      是向何人所收取，伊已無印象云云（見彰檢九十五年度偵
      字第八○五三號卷第六頁），惟查，證人乙○○業於九十
      五年十月二日偵查中坦承伊係擔心遭被告找麻煩始為上開
      不實供述，張慶森實際上係向伊調取三萬元現金，該筆三
      萬元係被告交付予伊轉借予張慶森等情屬實（見彰檢九十
      五年度偵字第八○五三號卷第十三、十四頁），證人乙○○於九十五年九月二十五日偵查中既係擔心遭被告報復而
      刻意為不實陳述，即不得據此而為有利被告之認定，是認
      證人乙○○於本院審理中所為證述，應與事實相符，堪以
      採信。
    2.被告雖辯稱丙○○於九十五年二月農曆過年期間，以其所
      有之機車為擔保借貸一萬元，迄今仍未還款，卻多次要求
      先歸還機車，丙○○係因上揭金錢糾紛，而故意誣陷伊云
      云。惟查，臺灣彰化地方法院檢察署藏股書記官於九十五
      年四月二十日將張慶森所交付一萬元保證金繳交至國庫後
      ，經駐署人員陳淑芬檢驗察覺該十張千元紙幣均係偽幣，
      臺灣彰化地方法院檢察署檢察官即先將張慶森列為被告，
      因張慶森表示該一萬元係透過乙○○所調取，臺灣彰化地
      方法院檢察署檢察官又將乙○○列為被告進行偵辦，有臺
      灣彰化地方法院檢察署九十五年度他字第九七○號偵查卷
      及九十五年度他字第九七○號偵查卷可憑；而乙○○係於
      九十五年十月二日偵查中先向檢察官坦承伊交付予張慶森
      之三萬元，係向綽號「阿平」之友人所借得等語（見彰檢
      九十五年度偵字第八○五三號卷第十四頁），丙○○始於
      九十五年十一月十五日偵查中證稱乙○○所稱之「阿平」
      即被告丁○○，伊與被告、乙○○聚會聊天時，乙○○之
      友人剛好打電話過來請乙○○幫忙調現，因乙○○身上沒
      多餘現金，遂由被告交付三萬元予乙○○轉借給乙○○友
      人等情（見雲檢九十五年度偵字第五三一一號卷第五頁）
      ，換言之，丙○○係因乙○○於偵查中曾向檢察官供稱交
      付予張慶森之三萬元係向友人「阿平」所商借，丙○○始
      以證人身份到庭接受檢察官偵訊，丙○○既從未遭檢察官
      列為被告進行偵查，其與本件行使偽造貨幣案件並無任何
      關連，顯無可能僅因積欠被告區區一萬元未償還，即甘冒
      刑事偽證重罪處罰之危險，故意設詞誣陷被告，且證人乙○○與被告並無恩怨，已如前述，乙○○交付予張慶森之
      三萬元如非被告所出借，何以乙○○於丙○○到庭作證前
      ，即已向檢察官坦承該筆款項係向被告所調借？是被告辯
      稱證人丙○○係因上揭金錢糾紛而故意誣陷伊云云，顯與
      常理有違，未足採信。至證人丙○○於本院審理中就乙○○有無點數被告所交付鈔票、何人陪同乙○○至西螺大橋
      交付借款等借款細節之供述雖與證人乙○○之證述有部分
      出入，然證人丙○○於本院九十七年七月八日審理作證時
      距案發當時已逾二年，且就此一借款事件，僅在場旁觀，
      並無經手，其就部分借款細節之記憶難免因時間久遠而產
      生模糊，自不能僅因其就部分借款細節之證述與乙○○作
      證內容有不一致，即認定證人丙○○全部證述內容均不可
      採，綜上，被告上開所辯，均係事後卸責推諉之詞，未足
      採信，如附表編號一至十所示面額一千元紙幣三十張係由
      被告交付予乙○○轉借予張慶森等情，應堪採信。
    3.乙○○事後向丙○○反應被告所出借之三十張紙幣均係偽
      造，丙○○立即打電話聯絡被告，被告聽聞此事僅表示不
      可能等語，立即掛斷電話，事後音訊全無，未再與丙○○
      聯絡等情，業據證人丙○○於本院審理中證述明確（見本
      院卷第六二頁），如被告就該筆三萬元均係偽造一節於出
      借之前毫不知情，理應繼續向乙○○追討借款或詢問後續
      處理狀況，焉有可能自動消失無蹤，不再過問此事？顯見
      被告於出借款項之前即已明確知悉該三十張紙幣均係偽造
      ，故於遭識破後未敢出面追討借款，再參以被告與張慶森
      素昧平生，竟慨然出借金額非小之三萬元，又被告透過乙○○轉借張慶森之紙幣共計三十張，數量龐大，全屬偽造
      ，且被告迄本案審結之際仍全盤否認上揭紙幣係由伊透過
      乙○○交付張慶森，復拒絕交代該三十張偽造紙幣之來源
      ，堪認被告於不詳時間、地點，明知該三十張紙幣均屬偽
      造，仍基於行使之意圖而收集，並將偽造之千元紙幣充當
      真鈔出借予他人，企圖蒙混過關，換取真鈔牟利，是被告
      明知如附表編號一至十所示三十張紙幣均係偽造，仍基於
      行使意圖而收集，並進而行使，至為灼然。
  (三)綜上所述，本件事證明確，被告犯行已堪認定，應依法論科
    。
二、經查：
  (一)被告行為後，刑法業於九十四年二月二日修正公布，九十五
    年七月一日起施行，其中第五十六條關於連續犯之規定已刪
    除，並修正第二條、第二十八條、第三十三條、第三十八條
    、第四十一條、第四十二條、第五十五條及第七十四條等規
    定。按「行為後法律有變更者，適用行為時之法律，但行為
    後之法律有利於行為人者，適用最有利於行為人之法律」，
    修正後刑法第二條第一項定有明文，此條規定係規範行為後
    法律變更所生新舊法律比較適用之準據法，本身尚無新舊法
    比較之問題，於新法施行後，應一律適用新法第二條第一項
    之規定，為「從舊從輕」之比較。再按本次法律變更，比較
    時應就罪刑有關之共犯、未遂犯、想像競合犯、牽連犯、連
    續犯、結合犯，以及累犯加重、自首減輕暨其他法定加減原
    因（如身分加減）與加減例等一切情形，綜其全部罪刑之結
    果而為比較（最高法院九十五年五月二十三日九十五年度第
    八次刑庭會議決議參照）。末按，刑法第二條第一項規定，
    係規範行為後「法律變更」所生新舊法比較適用之準據法。
    故如新舊法處罰之輕重相同，即無比較適用之問題，非此條
    所指之法律有變更，即無本條之適用，應依一般法律適用原
    則，適用裁判時法。其為純文字修正者，更應同此（最高法
    院九十五年十一月七日第二十一次刑事庭會議決議參照）。
    經查，被告行為後，刑法第三十三條第五款已有修正，綜其
    全部罪刑而為比較之結果，以適用被告行為之法律，對被告
    最為有利，依上揭說明，自應整體適用被告行為時即修正前
    刑法之規定，以為論處，合先敘明。
  (二)按中央銀行為依中央銀行法第十三條第一項規定發行中華民
    國貨幣而訂定中央銀行發行新臺幣辦法，於八十九年一月二
    十六日公布，同年月二十八日生效，該辦法第二條規定中華
    民國貨幣為新台幣，除適用中央銀行法關於國幣之規定外，
    依本辦法之規定。故新臺幣為中華民國貨幣，適用中央銀行
    法關於國幣之規定。又行使偽造紙幣，本含有詐欺性質，不
    再以詐欺論擬。是核被告所為，係犯刑法第一百九十六條第
    一項前段之行使偽造通用紙幣罪，該條法定刑罰金部分，應
    依修正前刑法第三十三條第五款論處。又被告意圖供行使而
    收集偽造通用紙幣之低度行為，應為行使偽造通用紙幣之高
    度行為所吸收，不另論罪。起訴書犯罪事實欄雖未記載被告
    意圖供行使之用而收集偽造通用紙幣之犯行，惟該部分犯行
    與已記載部分有吸收關係，屬實質上一罪，為起訴效力所及
    ，本院仍得併予審理。被告利用不知情之乙○○行使偽造紙
    幣之犯行，為間接正犯。爰審酌被告收集偽造通用紙幣，充
    當真鈔出借予他人，影響貨幣交易安全及經濟秩序，惡性重
    大，犯後飾詞狡辯，未見悔意，行使偽造通用紙幣之張數及
    價值，並衡量被告之犯罪動機、目的、犯罪之手段、生活狀
    況、品行、智識程度等一切情狀，量處如主文所示之刑，以
    為儆懲。又如附表編號一至十所示面額一千元紙幣三十張均
    係偽造，已如前述，至如附表編號十所示二十張紙幣雖未扣
    案，證人乙○○另證稱業已將該二十張偽造紙幣丟棄等語（
    見本院卷第三二頁反面），惟客觀上並無證據證明該二十張
    偽造紙幣業已滅失，自應依刑法第二百條之規定，就如附表
    編號一至十所示面額一千元紙幣三十張均宣告沒收。
  (三)另被告行為後，刑法施行法業於九十五年六月十四日增訂公
    布第一條之一，其中第一項規定：「中華民國九十四年一月
    七日刑法修正施行後，刑法分則編所定罰金之貨幣單位為新
    臺幣」，第二項前段明定：「九十四年一月七日刑法修正時
    ，刑法分則編未修正之條文定有罰金者，自九十四年一月七
    日刑法修正施行後，就其所定數額提高為三十倍」，惟依被
    告行為時之法律即罰金罰鍰提高標準條例第一條前段，業將
    刑法分則各罪法定刑所定罰金數額提高十倍，再由銀元換算
    為新臺幣之結果，刑法第一百九十六條第一項法定刑所定罰
    金最高數額，與修正後之法律規定仍屬一致，並無不同，對
    被告而言尚無有利或不利之情形，揆諸前揭說明，自不生新
    舊法比較之問題，應依一般法律適用原則，適用裁判時法即
    刑法施行法第一條之一第一項、第二項前段之規定，而不再
    適用罰金罰鍰提高標準條例第一條前段（臺灣高等法院暨所
    屬法院九十五年十二月十三日九十五年法律座談會刑事類提
    案第十六號研討結果參照）。
據上論斷，應依刑事訴訟法第二百九十九條第一項前段，刑法第
二條第一項前段、第一百九十六條第一項前段、第二百條，刑法
施行法第一條之一第一項、第二項前段，判決如主文。
本案經檢察官蔡立文到庭執行職務
中    華    民    國    97    年    7     月    29    日
            刑事第十四庭  審判長法  官  宋松璟
                                法  官  孫萍萍
                                法  官  李家慧
以上正本證明與原本無異。
如不服本判決，應於判決送達後10日內，向本院提出上訴狀。
                                書記官  鄭淑丰
中    華    民    國    97    年    7     月    29    日
附錄本件論罪科刑法條：
中華民國刑法第196條
（行使收集或交付偽造變造通貨、幣券罪）
行使偽造、變造之通用貨幣、紙幣、銀行券，或意圖供行使之用
而收集或交付於人者，處3年以上10年以下有期徒刑，得併科5千
元以下罰金。
收受後方知為偽造、變造之通用貨幣、紙幣、銀行券而仍行使，
或意圖供行使之用而交付於人者，處 5 百元以下罰金。
第 1 項之未遂犯罰之。
附表：
┌───┬─────────────┬───────┬────────┐
│編號  │  紙幣號碼                │面額（新臺幣）│   張數         │
│      │                          │              │                │
├───┼─────────────┼───────┼────────┤
│ 一   │ ＪＥ２３８５３２ＭＨ     │  一千元      │  一張          │
├───┼─────────────┼───────┼────────┤
│ 二   │ ＩＶ９２４６８６ＫＯ     │  同上        │  一張          │
├───┼─────────────┼───────┼────────┤
│ 三   │ ＣＭ８４３６２３ＧＺ     │  同上        │  一張          │
├───┼─────────────┼───────┼────────┤
│ 四   │ ＧＴ７９９１８８ＩＭ     │  同上        │  一張          │
├───┼─────────────┼───────┼────────┤
│ 五   │ ＯＬ７８７１８９ＱＵ     │  同上        │  一張          │
├───┼─────────────┼───────┼────────┤
│ 六   │ ＥＲ５９６７１８ＧＫ     │  同上        │  一張          │
├───┼─────────────┼───────┼────────┤
│ 七   │ ＰＦ９１７６５２ＥＶ     │  同上        │  一張          │
├───┼─────────────┼───────┼────────┤
│ 八   │ ＨＵ８６３９５２ＪＮ     │  同上        │  一張          │
├───┼─────────────┼───────┼────────┤
│ 九   │ ＮＭ６０１７８５ＰＴ     │  同上        │  二張          │
├───┼─────────────┼───────┼────────┤
│ 十   │ 不詳                     │  同上        │  二十張        │
└───┴─────────────┴───────┴────────┘


司法院資訊處製作；財團法人民間司法改革基金會備份。
